【裁判字號】    88,訴,2237
【裁判日期】    900705
【裁判案由】    偽造文書
【裁判全文】
臺灣高雄地方法院刑事判決                        八十八年度訴字第二二三七號
    公  訴  人  臺灣高雄地方法院檢察署檢察官
    被      告  丁○○
    選任辯護人  吳小燕律師
右列被告因偽造文書案件，經檢察官提起公訴（八十七年度偵字第二二四九五號），
本院判決如左：
    主  文
丁○○無罪。
    理  由
一、公訴意旨略以：被告丁○○明知其妻戊○○○於民國八十二年九月間，以戊○○
    ○為借款人，向高雄市第十信用合作社（以下稱高雄十信，自八十六年十月廿五
    日為泛亞商業銀行合併）楠梓分社借款新臺幣（下同）二千五百萬元，緣戊○○
    ○於八十三年間，因與被告失和而分居，被告竟於八十三年九月間前開借款期限
    屆至重新更換借據時，未經戊○○○同意，偽造戊○○○之簽名於借據之借款人
    欄上，又盜蓋戊○○○之印鑑，而偽造戊○○○名義之借據，進而持向高雄十信
    行使，計自八十三年九月間起至八十七年九月間止，連續偽造五次，足以生損害
    於戊○○○。因認被告涉有刑法第二百十六條、第二百十條行使偽造私文書罪嫌
    云云。
二、按犯罪事實應依證據認定之，無證據不得推定其犯罪事實，刑事訴訟法第一百五
    十四條定有明文。而在訴訟上用以證明事實之證據，須於通常一般之人均不致於
    有所懷疑，而得確信其為真實之程度者，始得據以為有罪之認定；倘其證明尚未
    達到此一程度，而有合理之懷疑存在，致使無從為有罪之確信時，即應為無罪之
    判決（最高法院七十六年度台上字第四九八六號判例意旨參照）。再按告訴人之
    告訴，係以使被告受刑事訴追為目的，是其陳述是否與事實相符，仍應調查其他
    證據以資審認（最高法院五十二年度台上字第一三○○號判例意旨參照）。又按
    刑法第二百十條之偽造文書，以無制作權之人冒用他人名義而制作該文書為要件
    之一，如果行為人基於他人之授權委託，即不能謂無制作權，自不成立該條之罪
    （最高法院四十七年度台上字第二二六號判例意旨參照）。
三、本件公訴人係依據被告曾於偵查中之自白、告訴人戊○○○之指訴，並有借款單
    及高雄十信擔保放款明細卡等資料附卷，被告事後雖翻異前供而否認犯行，惟不
    足採信，而認被告涉有偽造文書罪嫌。訊據被告堅決否認有何前開犯行，辯稱：
    該筆借款，係始自八十年九月間，且係因伊參選市議員敗選後，為清償債務及家
    計所需，由伊提供不動產擔保，而向十信借款四千萬元，因伊無法以一人名義借
    得四千萬元，乃經告訴人同意，其中二千五百萬元以告訴人名義借貸，其餘以伊
    名義借貸，惟二人又互為連帶保證人。該項借款之利息，向由伊清償，告訴人並
    不負擔。而該項借款之借據，需一年一換，在告訴人於八十三年五月間離家前，
    業經二、三次之更換借據手續，此應為告訴人所明知，且告訴人雖離家，惟借款
    之印鑑章均置於家中，並未索回，其間亦不曾反對繼續以其名義為借款人或連帶
    保證人，至八十七年二月間，告訴人另向伊提起妨害家庭告訴，雙方為財產分配
    之事起紛爭，告訴人才反對繼續以其名義為該筆借款之借款人等語。
四、經查，被告於本案偵查中僅於八十七年十月廿一日到庭接受訊問一次，該次訊問
    ，被告雖不否認於告訴人八十三年離家後，被告仍單獨持告訴人印鑑到高雄十信
    辦理換單之事，惟辯稱：告訴人未離家前，在日常生活中彼此互相代為簽名，並
    未盜蓋告訴人之印鑑等語，依被告前開所辯之語意顯然係指其自行蓋告訴人印鑑
    之行為，係經告訴人之同意，故被告於偵查中並未自白犯罪，合先敘明。再查，
    本件告訴人於八十七年九月廿四日之告訴狀指訴：被告向高雄十信貸款四千萬元
    ，惟該時可能係高雄十信內部規定，一個自然人不得貸如此大之數額，被告乃要
    求伊充當借款人，告訴人不允，被告再請合作社職員勸說告訴人，並稱告訴人僅
    當連帶保證人，告訴人因而允之，同意於借款期限內保證一年，殊不知至高雄十
    信依其職員指示簽名後，伊並未蓋章，後竟然變成告訴人為二千五百萬元之借款
    人云云。其又於八十九年三月廿三日本院訊問時指訴：伊並未將印鑑留給被告使
    用，平時係置於房間書桌內，與被告感情不睦時，被告不讓伊進入房間內取印鑑
    ，離家時曾向被告索取，但被告拒絕交還，後曾透過二位友人向被告索討，但被
    告回覆稱係伊自己將印鑑遺失，而未討回。離家前在高雄十信為借據簽名時，高
    雄十信職員故意將借款人欄上文字遮蓋，使伊無法看清而以為係擔任保證人而簽
    名云云，但被告則否認告訴人於本案告訴前曾向伊索取印鑑。故本案應究明者為
    ：（一）本件最初以告訴人名義借款時，是否曾經告訴人同意？（二）告訴人是
    否因被告及高雄十信職員之故意隱瞞而誤以為僅擔任保證人而在借據上簽名？（
    三）又告訴人於八十三年五月間離家前及離家後，是否曾向被告索取印鑑，並已
    向被告明示拒絕再為該筆借款擔任借款人或保證人？
五、經查，告訴人於本院八十九年三月廿二日訊問時稱：係於八十三年五月十二日離
    家等語，此亦為被告所自承，另以被告及告訴人名義向高雄十信借款之明細，據
    泛亞商業銀行（以下稱泛亞銀行）楠梓分行八十九年一月廿八日泛楠發字第二一
    七號函所示，係始自八十二年九月四日，有該函文附卷可稽，但經本院再次函詢
    泛亞銀行，經泛亞銀行於八十九年三月十六日以（90）泛楠發字第四七一號函及
    九十年五月十日（九十）泛楠發字第八三六號函所示，以告訴人名義之借款，係
    於八十年九月廿日簽訂授信契約書，約定告訴人為將來向高雄十信所負之一切債
    務依該授信契約書內容負責，此並有該授信契約書一紙附於函文可憑，另以告訴
    人名義之借款，最初為一千萬元，係始自八十年十月十九日至八十一年四月廿五
    日止，後為二千萬元，始自八十一年四月廿五日至八十一年八月卅一日止，最後
    為二千五百萬元，始自八十二年九月四日至八十七年八月廿一日止，此有前開二
    函文附卷可稽，其中泛亞銀行在後之函文較為詳細，並附有授信約定書，自以在
    後之函文所函覆之內容為真實，而可認定以告訴人為借款人名義，係始自八十年
    九月廿日之事實。再依證人即當時經辦該筆借款之高雄十信經辦員甲○○於本院
    九十年四月十六日結證稱：本件借款時告訴人與被告均到場，本社依擔保品價值
    而貸予，撥款前再另立借據，借據屆期則再更換等語。證人即亦為當時借款之經
    辦員乙○○於同日結證稱：簽訂授信約定書時，被告及告訴人均有到場，由伊辦
    理對保，本件為短期借款，一年更換一次借據等語。足證辦理本件以告訴人為借
    款人名義之二千五百萬元借款，其簽訂授信約定書時，告訴人本人確有到場，且
    此亦為告訴人所不否認，而授信約定書上告訴人名義之簽名，又為告訴人所親簽
    ，亦為告訴人所自承，雖告訴人指訴稱：係遭詐術使伊誤以為擔任保證人而簽名
    云云，但依據卷附之授信約定書，告訴人簽名有兩處，其上均無保證人之記載，
    授信約定書前後亦均明載為「立約定書人」，而非保證人，實難想像被告或合作
    社職員，於告訴人簽名時，將如何遮蓋使告訴人誤以為係擔任保證人而簽名？再
    者，本項借款係由被告提供自己土地以供擔保，歷來借款之利息亦由被告負責清
    償，且當時被告與告訴人為夫妻關係，故被告所辯：經告訴人同意而以告訴人名
    義借款等語，與常情亦相符合，故此部分告訴人所為不知擔任借款人之指訴，應
    無足採信。故於辦理本項借款時，應可認定告訴人係授權被告使用其名義擔任借
    款人為被告借款。
六、又查，該項借款為短期借款，需一年更換借據一次，業經證人乙○○所證明，另
    證人即當時辦理簽訂借據之高雄十信職員丙○○及己○○二人，於本院九十年五
    月十日訊問時，均結證稱：簽訂授信約定書後，每次借據展期，並不需借款人本
    人到場，伊僅需核對借款人之印鑑是否與授信約定書上所留存之印鑑相符即可辦
    理展期，借據上之文字及借款人之簽名字跡，像是伊等所預先書寫好，致於當時
    印鑑係由借款人或保證人帶印鑑前來辦理，已不記得等語。再依前開泛亞銀之函
    文所示，該授信約定書簽定後，自八十年十月十九日起即有借款，至八十三年五
    月十二日告訴人離家前，業以告訴人為借款人名義更換三次借據，故告訴人亦無
    不知該項借款應每年更換借據之理？而告訴人雖指訴：離家前遭被告拒絕而無法
    進入房間內取回印鑑云云，但並查無何證據足證被告當時有拒絕告訴人取回印鑑
    之事實，且縱使告訴人無法取回印鑑，亦可向高雄十信表示反對繼續借款或依授
    信契約書之規定而辦理註銷印鑑手續，但告訴人均未表示反對或辦理註銷，故足
    認告訴人於離家前應同意續以其名義為被告擔任本件借款之借款人。
七、再查，告訴人於八十三年五月十二日離家後，雖被告未於每次更換借據時向告訴
    人詢問是否同意，告訴人並指訴：曾請友人向被告催討云云，但告訴人於本院審
    理中，始終未能提出係委託何人向被告催討？因而並無證據足證告訴人曾向被告
    明示反對繼續為被告擔任名義上之借款人，而本件借款被告原係實際借款人，又
    自己負擔實際之清償責任，告訴人雖離家，但究未與被告離婚，且告訴人若不同
    意再以其名義為借款人，縱無法取回印鑑，如前所述，亦可依授信契約書之規定
    ，逕向高雄十信辦理註銷印鑑，但告訴人始終未向高雄十信表示反對或辦理註銷
    ，縱使告訴人內心真意並不同意繼續擔任被告借款之名義人，但其不作為，實足
    使被告誤認告訴人仍默示同意繼續由被告使用告訴人之印鑑而更換該項借款之借
    據。參諸被告於告訴人提起本件告訴後，已將本件借款名義人更換為被告之母親
    陳黃秀霞，此有該借據一紙附卷可證，益足證被告於告訴人離家後使用告訴人之
    印鑑蓋於該項借款之借據上，並無盜用印鑑及偽造文書之故意。綜上所述，被告
    以告訴人名義向高雄十信借款二千五百萬元，係經告訴人之同意，告訴人離家前
    ，每次更換借據，使用告訴人之印鑑，係經告訴人之委託授權，告訴人離家後提
    出告訴前，繼續於更換借據時使用告訴人之印鑑，亦無犯罪之故意，此外，又查
    無其他證據足證被告有何公訴人所指偽造文書犯行，參諸首引法條及最高法院判
    例意旨之說明，自應為被告無罪之諭知。
據上論斷，應依刑事訴訟法第三百零一條第一項，判決如主文。
本件經檢察官李靜文到庭職行執務。
中      華      民      國    九十      年      七      月        五    日
                              臺灣高雄地方法院刑事第六庭
                                  法  官  邱  明  弘
右正本證明與原本無異。
如不服本判決，應於判決送達後十日內，向本院提出上訴狀。
                                  書記官  顏  平  國
中    華    民    國      九十      年      七          月      六      日
右正本證明與原本無異。
如不服本判決，應於判決送達後十日內，向本院提出上訴狀。


司法院資訊處製作；財團法人民間司法改革基金會備份。
